【裁判字號】    98,交聲,553
【裁判日期】    980831
【裁判案由】    違反道路交通管理處罰條例聲明異議
【裁判全文】
臺灣士林地方法院交通事件裁定         98年度交聲字第553號
原處分機關  臺北市交通事件裁決所
異  議  人
即受處分人  甲○○
上列異議人即受處分人因違反道路交通管理處罰條例案件，對於
臺北市交通事件裁決所於中華民國98年4月20日所為之北市裁罰
字第裁22-A1A132900號裁決書，聲明異議，本院裁定如下：
    主  文
原處分關於甲○○汽車駕駛人駕駛汽車肇事，無人受傷或死亡而
未依規定處置逃逸，處罰鍰新臺幣仟元，並吊扣駕駛執照壹個
月部分撤銷。
前開撤銷部分，甲○○汽車駕駛人駕駛汽車肇事，無人受傷或死
亡而未依規定處置逃逸，處罰鍰新臺幣仟元，並吊扣駕駛執照
壹個月，及應接受道路交通安全講習。
其餘異議駁回。
    理  由
一、按「機器腳踏車行駛之車道，應依標誌或標線之規定行駛」
    ，道路交通安全規則第99條第1 項前段定有明文；又機器腳
    踏車，不在規定車道行駛者，處駕駛人新臺幣（下同）600
    元以上1,800 元以下罰鍰」，道路交通管理處罰條例第45條
    第13款亦有明定；同條例第63條第1 項第1 款復規定，「汽
    車（本院按：包含「機器腳踏車」）駕駛人有第45條之情形
    者，除依原條款處罰鍰外，並記違規點數1 點」。次按汽車
    駕駛人駕駛汽車肇事，無人受傷或死亡而未依規定處置者，
    處1,000元以上3,000元以下罰鍰；逃逸者，並吊扣其駕駛執
    照1個月至3個月；另汽車駕駛人違規肇事受吊扣駕駛執照處
    分，應接受道路交通安全講習，道路交通管理處罰條例第62
    條第1項、第24條第1項第1款規定甚明。
二、原處分意旨略以：異議人即受處分人（下稱：異議人）甲○○於民國98年2月3日21時30分許，騎乘車牌號碼AN2-821號
    重型機車，行經臺北市○○路因肇事，為臺北市政府警察局
    交通警察大隊舉發「一、機器腳踏車，不在規定車道行駛。
    二、汽車駕駛人駕駛汽車肇事，無人受傷或死亡而未依規定
    處置逃逸。」之違規，依道路交通管理處罰條例第45 條第1
    3款及第62條第1項之規定，處罰鍰共計3,600元整，並依同
    條例第63條第1項第1款（原處分漏記「第1項第1款」，應予
    更正）規定記違規點數1點，吊扣駕照1個月。
三、異議意旨略以：針對原處分機關裁罰異議如下：(一)不在規定
    車道行駛：本人本可在機車道上行駛，遭丙○○故意追撞才
    倒於機車禁行車道上，其違規實屬不得已，故處理事故的員
    警依其情節並未當場開立告發單。(二)肇事逃逸：本人騎乘機
    車在前，丙○○駕駛之車輛在後方朝同向行駛，該車輛左前
    側碰到伊機車後座友人乙○○右腳之布鞋，並未與本人機車
    實際發生事故，何來肇事逃逸之有？今原處分機關未查明真
    相，依筆錄即開立告發單，異議人不服，爰依法聲明異議，
    請求撤銷原處分等語。
四、按道路交通管理處罰條例第62條第1 項規定：「汽車駕駛人
    駕駛汽車肇事，無人受傷或死亡而未依規定處置者，處1,00
    0元以上3,000元以下罰鍰；逃逸者，並吊扣其駕駛執照1 個
    月至3個月」。所稱依規定處置，應指依道路交通事故處理
    辦法第3條第4款「不得任意移動肇事車輛及現場痕跡證據。
    但無人傷亡且車輛尚能行駛，或有人受傷且當事人均同意移
    置車輛時，應先標繪車輛位置及現場痕跡證據後，將車輛移
    置不妨礙交通之處所。」及第5款「通知警察機關。但無人
    受傷或死亡且當事人當場自行和解者，不在此限。」是汽車
    駕駛人駕駛汽車發生交通事故，其無人傷亡且車輛尚能行駛
    者，不論其責任之歸屬為何，應先標繪車輛位置及現場痕跡
    證據後，將車輛移置不妨礙交通之處所；在無人受傷或死亡
    之情形，除當事人間當場自行和解者外，仍應通知警察機關
    。
五、經查：
  (一)異議人於98年2 月3 日21時30分許，騎駛車牌號碼AN2-821
    號重型機車，並於後座附載友人乙○○，沿臺北市○○路南
    往西左轉至中正路時未保持行車安全間隔，機車右後側擦撞
    同向行駛於臺北市○○路，正等待左轉之車牌號碼HF-6289
    號自用小客車左前保險桿後，未對車輛位置及現場痕跡證據
    為適當標繪，且未與被撞車輛車主和解、或經其同意，即未
    通知警察機關，擅將車輛駛離，而後異議人騎駛重型機車之
    左後車尾又遭上開自用小客車碰撞而肇事，此有臺北市政府
    警察局交通警察大隊98年3 月30日北市警交大事字第098311
    26900 號書函及98年4 月27日北市警交大事字第0983014420
    0 號函各1 份、臺北市政府警察局交通警察大隊道路交通事
    故初步分析研判表、道路交通事故現場圖、道路交通事故補
    充資料表、交通事故談話紀錄表附卷可稽，復據證人丙○○
    結證在卷，此部分事實洵堪認定。
  (二)異議人雖辯稱：伊行經丙○○駕駛之前揭自用小客車時，雖
    似有碰撞，然係後座附載之友人乙○○之布鞋擦碰到該車左
    前側保險桿，既未實際發生事故，伊自無肇事逃逸云云。惟
    證人即與異議人於前揭時、地發生擦撞之自小客車駕駛丙○○結證稱：伊於98年2 月3 日晚上21時30分許從特力屋地下
    一樓出來，那裡是基河路不是士商路，伊等綠燈亮要左轉中
    正路的時候，甲○○騎機車從左側超過，他行駛的位置幾乎
    是雙黃線，他的機車有擦到伊的汽車左前保險桿，因為伊的
    汽車是剛烤漆，伊剛開始沒有發現，伊在士商路等紅綠燈的
    時候，下車來看才發現，那個痕跡應該不是身體與汽車擦撞
    的痕跡。伊跟異議人遇到是在基河路與中正路的交叉口，接
    著伊就沿著中正路走，到了士商路與中正路口又是紅燈，這
    時候伊有下車看了車況之後叫異議人下來，後來綠燈，異議
    人就跑走了，伊就上車按喇叭追異議人叫異議人下來，伊在
    中正路陽明高中前追到，異議人沒有理會伊等語（見本院98
    年8 月17日訊問筆錄第4 頁至第5 頁），核與卷附丙○○所
    駕駛上開車輛車損照片結果，該車輛左側保險桿確實留有2
    道深淺不一之刮擦痕跡，顯係金屬擦刮所致等情相符，異議
    人所辯：當時係後座附載之友人乙○○之布鞋擦碰到該車左
    前側保險桿，並未實際發生事故，是伊並無肇事逃逸云云，
    顯然並非事實。又異議人當庭亦自承：伊是沿士商路轉中正
    路左轉，左轉彎時機車右後車尾有與汽車接觸而且不穩（見
    本院98年8 月17日訊問筆錄第2 頁），是異議人當時亦已認
    知肇事之事實，則其於未保持行車安全間隔，肇事撞及他車
    後，原應依上開規定即時詳查有無人車傷亡或損壞，若無人
    傷亡且車輛尚能行駛，且應先標繪車輛位置及現場痕跡證據
    ，將車輛移置不妨礙交通之處所，並隨即通知警察機關處理
    ，其竟未為上開處置，即駕車離去，難認其無肇事逃逸之情
    事，異議人上開辯詞，不足採信。是異議人於前揭時、地駕
    駛上開車輛肇事，無人受傷或死亡而未依規定處置並逃逸之
    違規事實，洵堪認定。
  (三)異議人又就其機車行駛禁行機車道部分，辯稱：伊本在機車
    道上行駛，遭丙○○自用小客車故意追撞，機車才倒於機車
    禁行車道上，其違規實屬不得已云云。惟查，異議人遭丙○○駕駛前揭自用小客車以車側進逼、撞擊時，其騎駛之機車
    已行駛於中正路東向西第3 禁行機車道上，是其機車始倒臥
    於第3 車道，該車道並留有異議人機車刮地痕長8.5 公尺；
    參以異議人於本院訊問時亦已自承：「（問: 為何你的機車
    倒地刮痕是在禁行機車道？）在我左轉中正路以後，我聽到
    有人連續按喇叭聲，不知道發生何事，我就想趕快逃離現場
    ，撞到後才會在這個禁行機車這上。」、「（問：但你倒地
    時這個刮地痕是在丙○○駕駛汽車的右側，表示倒地前相對
    位置該汽車是在你的左側？）是的。」、「（問：如果如此
    ，因為禁行機車道都是在左側，機車可行駛的地方都是在右
    側，為何你本來是在汽機車可以行駛的最外側車道行駛，後
    來卻倒地在禁行機車道上？）因為當時塞車，我是想趕快逃
    離，才會在禁行機車道上。」等語明確（見本院98年8 月17
    日訊問筆錄第2 頁），是異議人於遭撞擊倒地前，並無何不
    能行駛機車道之情況，仍在禁行機車道上行駛，至堪認定。
  (四)按因避免自己或他人生命、身體、自由、名譽或財產之緊急
    危難而出於不得已之行為，不予處罰。但避難行為過當者，
    得減輕或免除其處罰，行政罰法第13條訂有明文。異議人辯
    稱：伊當時係聽聞後方車輛按鳴喇叭，不知發生何事，為閃
    躲後車，離開現場，始在禁行機車道上行駛云云，則應審究
    異議人得否就其行駛禁行機車道之行為，主張阻卻違法。按
    因避免緊急危難而出於不得已之行為，係基於社會之公平與
    正義所為不罰之規定。倘其危難之所以發生，乃因行為人自
    己過失行為所惹起，而其為避免自己因過失行為所將完成之
    犯行，轉而侵害第三人法益；與單純為避免他人之緊急危難
    ，轉而侵害第三人法益之情形不同。依社會通念，應不得承
    認其亦有緊急避難之適用（最高法院72年台上字第7058號判
    決意旨參照）。查異議人先擦撞丙○○駕駛之自用小客車左
    前保險桿，復經丙○○下車察看，要求異議人下車處理，異
    議人反而加速逃逸，已據證人丙○○結證在卷，足見異議人
    早已知悉自己肇事，且丙○○有意主張權利，令其保留現場
    等情。異議人既已知悉自己肇事之事實，本有義務停車做相
    關處置，卻逕自駕車離去，嗣又經丙○○在後追趕，不斷按
    鳴喇叭，異議人顯已可預見係先前與之發生擦撞之駕駛丙○○請求異議人按規定處置，卻為脫免責任加速逃離而行駛於
    禁行機車道，對於自身及道路使用人之行車安全構成危害，
    後終因雙方車輛撞擊而肇生第二次事故，則該緊急危難之發
    生係異議人肇事不予理會，且加速逃逸而生，應可歸責於異
    議人本身，揆諸前揭說明，自與行政罰法第13條所定之緊急
    避難並不相符，要不得據為本件主張阻卻違規之正當事由。
六、綜上所述，異議人確有於前揭時地駕駛上揭車輛肇事，且無
    人受傷或死亡而未依規定處置並逃逸之違規事實，已如前所
    述，異議人執詞異議，固無理由，惟原處分機關就異議人駕
    駛人肇事，於無人受傷或死亡而未依規定處置部分，漏未依
    道路交通管理處罰條例24條第1 項第1 款之規定，施以道路
    交通安全講習，實有未洽，本院自應將此原處分撤銷，並依
    道路交通管理處罰條例第62條第1 項、第24條第1 項第1款
    及道路交通管理事件統一裁罰基準表規定，科處異議人罰鍰
    3,000 元，並吊扣駕駛執照1 個月，及應接受道路交通安全
    講習，如主文第2 項所示。另異議人亦有「機器腳踏車，不
    在規定車道行駛」之違規事實，事證亦臻明確，原處分機關
    依道路交通管理處罰條例第45條第13款之規定，裁處異議人
    罰鍰600 元，並依同條例第63條第1 項第1 款，記違規點數
    1 點，核無不當，異議人此部分異議亦無理由，均應駁回。
據上論斷，應依道路交通管理處罰條例第87條第2 項、道路交通
案件處理辦法第19條、第20條前段，裁定如主文。
中    華    民    國    98    年    8     月    31    日
                        交通法庭法  官  許辰舟
以上正本證明與原本無異。
如不服本裁定應於送達後5日內向本院提出抗告狀。
                                書記官  周玉惠
中    華    民    國    98    年    9     月    4     日


司法院資訊處製作；財團法人民間司法改革基金會備份。
